【裁判字號】    98,簡上,31
【裁判日期】    990414
【裁判案由】    損害賠償
【裁判全文】
臺灣雲林地方法院民事判決              98年度簡上字第31號
上  訴  人
即  原  告  丙○○
被  上訴人
即  被  告  丁○○
訴訟代理人  甲○○
            乙○○
上列當事人間請求損害賠償事件，上訴人對於中華民國98年7 月
8 日本院北港簡易庭98年度港簡字第70號第一審判決提起上訴，
本院合議庭於民國99年3 月31日言詞辯論終結，判決如下：
    主  文
上訴駁回。
第二審訴訟費用新台幣壹仟陸佰陸拾伍元由上訴人負擔。
    事 實 及 理 由
一、上訴人方面：
  (一)於原審起訴主張：被上訴人於民國97年12月11日下午2 時10
    分許，駕駛車號2833-NJ 號自小客車，行經雲林縣東勢鄉○
    ○○路與嘉芳北路交岔路口時，與上訴人所駕駛車號1425-P
    L 號自小貨車發生碰撞，致上訴人之上開自小貨車因而受損
    ，經送廠修繕，共支出修繕費用新台幣（下同）54,787元，
    且因車輛修繕需時5 個工作天而受有營業損失45,000元，並
    另支出鑑定費用5,000 元，爰依法請求被上訴人賠償所受上
    揭損害云云。
  (二)於本院則補稱：
    1.本件車禍事故依汽車行駛車速、車距及反應距離一覽表，
      對照現場圖，再比對監理所道安講習減速慢行之車輛反應
      時間約0.3 秒，煞車痕照片，證明上訴人反應時間小於
      0.3 秒，可知鑑定委員會未能秉持專業提供鑑定報告，鑑
      定意見書不具證據力；又原審法官依據不具證據力之鑑定
      意見書審理，不理會現場圖等證物，即依自由心證判案，
      由原審判決文中第三段「原告駕駛車輛行經閃光黃燈號誌
      交岔路口，亦未減速接近小心通過所致」，顯然法官未參
      酌現場圖，估算被上訴人肇事時之車速，因此原審判決應
      予廢棄。
    2.而現場圖之自小貨車出路口約3.5 公尺，依反應距離加煞
      車距離對照表推算，上訴人駕駛自小貨車近路口時，確有
      依規定減速慢行並注意左右兩方是否有來車；反之，被上
      訴人於狹小巷弄以時速約70～80公里駕駛自小客車，已超
      速及危險駕駛而涉有公共危險之嫌疑，且少線道車不禮讓
      多線道車先行，致發現危險時無法及時反應；另由現場圖
      及小貨車前輪下平衡桿偏移1 公分，方向盤偏移約15度證
      實係高速撞擊力造成，如依被上訴人所述時速約20～30公
      里，則本件事故即為蓄意衝撞造成；況自小客車車重1,58
      0 公斤，自小貨車車重2,422 公斤，自小客車由靜止加速
      到時速100 公里約需3.5 秒，於撞擊點前5 公尺瞬間加速
      即可造成如現場圖之結果，從而，以上事由可推定本件車
      禍事故應由被上訴人負全部之肇事責任。
    3.至上訴人所負責之大象工作室，其營業性質係以合約為固
      定收入來源，工作內容為承受客戶機器設備瞬間毀損之到
      府維修保養，並於無法即時修復時，立即提供堪用之備用
      機器設備予客戶，因此有時間急迫性，需經常攜帶必要之
      維修工具，而機器設備除電腦及小型UPS 以外，其餘設備
      均屬中、大型機器設備，無適當器具將無法以一人之力量
      搬運及維修，是上開器具經設置於上訴人之自小貨車，即
      無法以其他車輛取代，致自小貨車因本件車禍事故進場維
      修之5 天期間，上訴人僅能借用小汽車及通訊工具，到現
      場先行緊急處理，無法完成時則需與客戶協商，延後或電
      請協力廠商支援維修工作，除了須賠償客戶之損失外，並
      損及工作室之商譽，自得以97年全年度之營業額，按該年
      度之工作日數計算每日之平均營業額，請求自小貨車維修
      期間之營業損失。
  (三)聲明：
    1.原判決廢棄；
    2.被上訴人應給付上訴人104,787元。
    3.第一、二審之訴訟費用由被上訴人負擔。
二、被上訴人方面：
    除與原判決記載相同者，茲引用之外，補稱：
    如依上訴人主張其有保持行車速度，車禍發生當時上訴人當
    能及時煞車，顯見當時上訴人並未煞車；而被上訴人住台中
    ，車禍事故發生時，係前往雲林縣四湖鄉採集農產品樣品檢
    驗，在返回台中公司途中，對於肇事地點路況不熟，絕無高
    速及危險駕駛之情形。又被上訴人經過十字路口前有停車再
    開，車速不會超過時速40公里，是肇事主因乃上訴人撞被上
    訴人，因被上訴人之自小客車當時已經過十字路口四分之三
    ，是遭上訴人自右後輪位置追撞導致原地打轉180 度。至上
    訴人雖主張車輛修理時不能做生意，然上訴人及車上機器既
    未受傷及損壞，仍可借車或租車繼續經營，況上訴人就5 天
    可以營利5 萬多元迄未舉證等語，並聲明如主文。
三、本件主要爭點：
  (一)本件原審業已判決被上訴人（被告）應賠償上訴人（原告）
    車輛修繕費用及鑑定費用，並依被上訴人應負百分之七十之
    過失責任，上訴人負百分之三十過失責任，而駁回上訴人其
    餘之請求；上訴人上訴意旨主張其並無過失，並請求被上訴
    人應賠償營業損失。
  (二)承上，本件於上訴審主要爭點為：
   1.兩造之過失程度？
   2.被上訴人應否再賠償上訴人營業損失。
四、法院之判斷：
  (一)按「因故意或過失，不法侵害他人之權利者，負損害賠償責
    任。」；「汽車、機車或其他非依軌道行駛之動力車輛，在
    使用中加損害於他人者，駕駛人應賠償因此所生之損害。」
    ；「損害賠償，除法律另有規定或契約另有訂定外，應以填
    補債權人所受損害及所失利益為限。」；「損害之發生或擴
    大，被害人與有過失者，法院得減輕賠償金額，或免除之。
    」民法第184 條第1 項前段、第191 條之2 前段、第216 條
    第1 項及第217 條第1 項分別定有明文。次按「汽車行駛時
    ，駕駛人應注意車前狀況及兩車併行之間隔，並隨時採取必
    要之安全措施。」；「汽車行駛至交岔路口，其行進、轉彎
    ，應遵守燈光號誌或交通指揮人員之指揮。」有道路交通安
    全規則第94條第3 項、第102 條第1 項第1 款前段之明文規
    定，且「特種閃光號誌各燈號顯示之意義如左：1.閃光黃燈
    表示『警告』，車輛應減速接近，注意安全，小心通過。2.
    閃光紅燈表示『停車再開』，車輛應減速接近，先停止於交
    岔路口前，讓幹道車優先通行後認為安全時，方得續行。」
    道路交通標誌標線號誌設置規則第211 條第1 項亦定有明文
    。
  (二)查上訴人駕駛車號1425-PL 號自小貨車於上開時、地，與被
    上訴人所駕駛車號2833-NJ 號自小客車發生碰撞，致上訴人
    所有之自小貨車因而受損，經送廠修繕後，共費時5 日，並
    需支出修繕費用54,787元，且嗣後上訴人另支出鑑定費用
    5,000 元等情，業據被上訴人於原審提出修護估價單、臺灣
    省嘉雲區車輛行車事故鑑定委員會鑑定意見書、臺灣省車輛
    行車事故覆議鑑定委員會函等件影本，及太子汽車工業股份
    有限公司電子計算機統一發票1 紙附卷（見原審卷第4-5 頁
    、第11-13 頁、第39-1頁）為證，並有原審依職權向雲林縣
    警察局台西分局所調取本件車禍事故之調查卷宗影本1 份在
    卷（詳原審卷第20-29 頁）可稽，復為被告所不爭執，已堪
    採信為真正。
  (三)其次，本件車禍事故發生當時，天候晴朗、日間自然光線、
    柏油路面乾燥無缺陷、無障礙物、視距良好，並無不能注意
    之情事；而事故發生地點之閃光號誌動作正常，上訴人行向
    為閃光黃燈，被上訴人行向為閃光紅燈；又上訴人之自小貨
    車撞擊點為左前車頭，被上訴人之自小客車撞擊點則為右後
    方之車門及車輪葉子板，且上訴人之自小貨車剛通過行向路
    口中線，被上訴人之自小客車則係全車通過行向路口中線，
    且因遭撞擊致車身180 度迴轉而越過路口停止等情，亦有上
    開車禍事故調查卷宗所附現場圖、調查報告表、談話紀錄表
    、酒測紀錄及現場照片為佐，均已明確，足堪認定。
  1.就路權而言，被上訴人之行向既為閃光紅燈，相較上訴人之
    行向為閃光黃燈，支線道車而應暫停讓幹線道車先行，惟此
    路權判斷並非絕對唯一之標準。
  2.本件依現場圖及兩造車輛撞擊情形，可認係上訴人所駕駛之
    車輛撞擊被告上訴人所駕駛之車輛，參酌撞擊發生時，被上
    訴人之自小客車則係全車通過行向路口中線，此一情形，亦
    可作為路權判斷之參考因素。
  3.被上訴人之自小客車因遭撞擊致車身180 度迴轉而越過路口
    停止等情，可見撞擊被上訴人車輛之動能非輕，亦即上訴人
    車輛撞擊被上訴人車輛時，其速度應非上訴人所稱接近於零
    。
  4.承上，本件考量上開兩造之撞擊點顯然已超過各自行向之交
    岔路口中線，可認本件車禍事故之發生，係兩造行經上開路
    口均未注意車前狀況並隨時採取必要之安全措施始肇生，是
    兩造對本件車禍事故之發生均應同負過失之責；上訴人雖為
    幹線道車，惟其行至閃光黃燈路口本應減速接近，注意安全
    ，小心通過而未遵守，強於被上訴人之自小客車已進入路口
    即將通過之際，猶仍前行致煞車不及發生碰撞，自亦需負肇
    事之責任。從而，本件車禍事故之發生應以被上訴人為肇事
    主因，上訴人則為肇事次因。
  5.上開判斷核與臺灣省嘉雲區車輛行車事故鑑定委員會鑑定結
    果，及臺灣省車輛行車事故覆議鑑定委員會之鑑定意見：「
    丁○○（即被上訴人）駕駛自小客車，行經閃光紅燈號誌交
    岔路口，支線道車未暫停讓幹線道車先行，為肇事主因；丙
    ○○（即上訴人）駕駛自小貨車，行經閃光黃燈號誌交岔路
    口，未減速接近，注意安全，小心通過，為肇事次因。」大
    致相符，自屬可取。
  6.惟揆諸首揭規定及說明，原審審酌兩造之過失程度及情節，
    認被上訴人就本件車禍之發生負70％之過失責任，上訴人則
    應負30％之過失責任，已有從輕認定上訴人責任之處。
  (四)至上訴人雖以前揭情詞為據，主張原審判決認定兩造同負過
    失責任有不當之處，然查：
    1.上訴人固以鑑定委員擅自杜撰其陳述，且在無證據佐證之
      情況下，認定其未減速慢行，主張上開鑑定意見不可採，
      並提出監察院之彈劾資料乙份為憑。惟監察院之彈劾意見
      係就鑑定制度之整體為分析、建議，不能用以佐證每一具
      體事故之鑑定意見均有缺失，仍須就個別鑑定意見而為判
      斷，是上訴人以該彈劾資料之糾正內容主張本件車禍事故
      之鑑定意見不可採，要屬無據。
    2.又臺灣省嘉雲區車輛行車事故鑑定委員會，與臺灣省車輛
      行車事故覆議鑑定委員會乃依法所成立之組織，負責受理
      行車事故之鑑定，其公正性本不容事故當事人隨意指摘，
      且上訴人既未能就所述遭杜撰乙情為何說明或主張，且鑑
      定意見乃係參照事故當事人之警訊筆錄、警察於現場所繪
      之圖示及現場照片分析所得，而難謂無據，是上訴人空言
      指摘鑑定結果不當，上訴人此部分之主張，自無可取。
    3.況查，上訴人雖陳稱其駕駛自小貨車行經閃光黃燈路口已
      依規定減速慢行，車速幾近於零，並注意左右兩方是否有
      來車，而被上訴人則係以時速70～80公里超速且危險駕駛
      ，或屬蓄意衝撞為由，主張其就本件車禍事故之發生無過
      失，應由被上訴人負全部過失責任云云，並於本院提出汽
      車行駛距離及反應距離一覽表、汽車煞車距離、行車速度
      及道路摩擦係數對照表等件影本、車損照片數幀及上訴人
      所自行製作之事故現場模擬分時分解圖1 份附卷（詳卷第
      178-205 頁）為據，惟上訴人既不具有行車事故鑑定相關
      領域之專業背景，上開主張自屬個人意見，是否可信，已
      容有疑問；且上訴人所述自小貨車重約2,422 公斤，亦與
      現場照片顯示之該車右側車門下緣所載：「總重：3.49公
      噸（即3,490 公斤）」已有不符，至上訴人主張被上訴人
      之自小客車由靜止加速至時速100 公里僅需3.5 秒尤與常
      情不符；猶有甚者，上訴人固辯稱車禍發生當時其車速幾
      近於零，惟如上訴人之自小貨車未施加被上訴人自小客車
      何撞擊力，該自小客車如何可能於車禍事故中發生180 度
      旋轉之情形，是上訴人此部份之主張顯有可議，要無足取
      。故而，上訴人依前揭數據推演所提出自身無過失之肇事
      意見，既有上開各項疑點未能說明，難謂有何學理或科學
      依據，自不應予採用。
    4.綜上，上訴人所為主張既有如上所述之缺失，上訴人猶執
      前揭情詞主張原審判決不當，即無可取。
  (五)另上訴人雖始終陳稱其以電腦、機房之維護為業，自小貨車
    修繕期間無法載運其營業所需之機器、設備，故主張被上訴
    人應賠償其於自小貨車修繕期間，所受之營業損失云云，惟
    查：
    1.按「當事人主張有利於己之事實者，就其事實有舉證之責
      任。」民事訴訟法第277 條前段定有明文。又損害賠償之
      債，以有損害之發生及有責任原因之事實，並二者之間，
      有相當因果關係為成立要件。故原告所主張損害賠償之債
      ，如不合於此項成立要件者，即難謂有損害賠償請求權存
      在。則有最高法院48年台上字第481 號判例意旨可資參照
      。是依侵權行為之法律關係請求損害賠償之當事人，自應
      就有損害之發生、所受損害及侵權行為之事實間，有相當
      因果關係等情，舉證以明。
    2.本件上訴人主張車禍致其所有自小貨車送修5 天期間，上
      訴人因無器材致無法履行維修保養客戶機器設備之合約，
      除了須賠償客戶之損失外，並損及其所成立工作室之商譽
      ，而受有營業損失45,000元乙節，為被上訴人所否認，依
      上規定，自應由上訴人就受有營業損失，及所受營業損失
      與本件車禍之發生間有因果關係之事實，舉證以實其說。
    3.惟上訴人固以其平日工作須攜帶之器材中，部分中、大型
      機器設備無法以一人之力量搬運及維修，而設置於上訴人
      之自小貨車，是該自小貨車即無法以其他車輛取代為由，
      主張因該自小貨車進場維修，致上訴人於客戶之機器設備
      需維修時，僅能借用其他車輛及通訊工具，到現場先行緊
      急處理，無法完成時則需與客戶協商，延後或電請協力廠
      商支援維修工作，而須賠償客戶之損失外，且損及工作室
      之商譽云云。然上訴人就被上訴人主張其自身及車上之機
      器設備於本件車禍事故並未受有傷害及損壞等情既不爭執
      ，且上訴人復未該受損自小貨車上有何獨特性，裝設其上
      之機器設備是否不能設置於其他相同或相類型式之自小貨
      車等情，舉證以明，主張受損之自小貨車不能以其他車輛
      取代，尚嫌無據，是縱認上訴人所述以自小貨車運送機器
      設備為其營業所必須，然上訴人用於營業之自小貨車既非
      不可取代，上訴人於其所有之自小貨車修繕期間，仍非不
      得以租、借之方式取得同種或類似型式之自小貨車以運送
      機器設備而繼續營業，今上訴人捨此不為，反遽以無運輸
      工具為由即中斷營業，自應認上訴人如因不能營業而受有
      損害，係由於其故意不為營業而非不能營業，而與本件車
      禍事故造成其所有自小貨車損壞核屬無因果關係。
    4.且本件上訴人雖主張需賠償客戶之損失，且工作室之商譽
      受有損害云云，惟上訴人就客戶之姓名、因何求償、求償
      金額及受求償致其工作室之名譽受有何損害等情，迄未為
      何說明或主張，空言主張須賠償客戶損失及商譽受損致受
      有損害，亦無可取。
    5.職是，本件上訴人就其受有營業損害，及所受營業損害與
      本件車禍事故間有相當因果關係既未能立證以明，依前揭
      規定及說明，自無損害賠償請求權之可言，上訴人猶執前
      詞請求被上訴人賠償，即屬無據，為無理由。
  (六)準此，原審認上訴人所受損害59,787元（即自小貨車修繕費
    用54,787元、鑑定費用5,000 元）應屬有據，參酌本件肇事
    因素，原審以上開過失責任標準而計算，認上訴人請求被上
    訴人賠償其所有自小貨車之修繕費用及鑑定費用之70％即41
    ,851元【計算式：（54,787＋5,000 ）×70％＝41,851，元
    以下四捨五入】，已有寬待上訴人之損失。又上訴人於其所
    有之自小貨車修繕期間，仍非不得以租、借之方式取得同種
    或類似型式之自小貨車以運送機器設備而繼續營業，惟上訴
    人捨此不為，反遽以無運輸工具為由即中斷營業，除可認為
    上訴人如因不能營業而受有損害，係由於其故意不為營業而
    非不能營業，而與本件車禍事故造成其所有自小貨車損壞核
    屬無因果關係外，佐以上訴人迄本件辯論終結時，均未就此
    等租借方式為說明，適亦彰顯上訴人並未有於其所有之自小
    貨車修繕期間，另以租、借之方式取得同種或類似型式之自
    小貨車以運送其營業用機器等器材設備之費用支出。
五、綜上所述，本件上訴人依侵權行為之法律關係，請求被上訴
    人給付其104,787 元，因上訴人就本件車禍事故與有過失，
    復未能舉證證明其因此受有營業損失，是本院認以上訴人所
    受損害59,787元（即自小貨車修繕費用54,787元、鑑定費用
    5,000 元），依其所應承擔之肇事責任比例（即30％）計算
    ，上訴人所為之請求，於41,851元之範圍內，核屬有據，應
    予准許，至逾此部分之請求，要屬無據，自應予以駁回，則
    原審因而為上訴人一部勝訴、一部敗訴判決，並依職權宣告
    假執行，要無不當之處，是上訴意旨仍執前詞，聲明求予廢
    棄改判，核屬無據，應予駁回。
六、本件判決基礎已臻明確，兩造其餘之攻擊防禦方法，經本院
    斟酌後，核與判決不生影響，爰不逐一論述，附此敘明。
七、據上論結，本件上訴為無理由，依民事訴訟法第449 條第1
    項、第78條，判決如主文。
中    華    民    國    99    年    4     月    14    日
                  民事第一庭  審判長法  官  紀文勝
                                    法  官  蔣得忠
                                    法  官  黃玉清
以上正本係照原本作成。
不得上訴
中    華    民    國    99    年    4     月    14    日
                                    書記官  林美鳳

司法院資訊處製作；財團法人民間司法改革基金會備份。
